臺灣高等法院民事裁定　　　　　　　　 100年度抗字第1068號
抗　告　人　天外天國際育樂股份有限公司
法定代理人　張世鈺
相　對　人　斐商標準銀行股份有限公司
法定代理人　許琦豪
上列當事人等間停止執行事件，對於中華民國100年6月21日臺灣
宜蘭地方法院100年度聲字第32號所為裁定提起抗告，本院裁定
如下：
    主  文
原裁定廢棄。
抗告人為相對人供擔保新臺幣壹仟玖佰伍拾肆萬伍仟肆佰伍拾肆
元後，臺灣宜蘭地方法院99年司執字第12647號執行事件之強制
執行程序，於臺灣宜蘭地方法院100年度重訴字第17號債務人異
議之訴之本案訴訟終結確定前，應予停止。
抗告程序費用由相對人負擔。
    理  由
一、按有提起異議之訴時，法院因必要情形或依聲請定相當並確
    實之擔保，得為停止強制執行之裁定，強制執行法第18條第
    2項定有明文。依此規定，於強制執行程序開始後，債務人
    因提起債務人異議之訴而聲明願供擔保，聲請裁定停止強制
    執行，受訴法院認有必要者，得酌定相當並確實之擔保，而
    為停止執行之裁定。所謂必要情形，係由法院就異議之訴在
    法律上是否顯無理由，以及如不停止執行，將來是否難以回
    復執行前之狀態，及倘予停止執行，是否無法防止債務人濫
    行訴訟以拖延執行，致債權人之權利無法迅速實現等各種情
    形予以斟酌裁量定之，以平衡兼顧債務人及債權人雙方之利
    益，於債務人聲明願供擔保時亦然（最高法院98年度台抗字
    第375號裁定意旨參照）。
二、聲請及抗告意旨略以：
  (一)抗告人為籌措「喜來登宜蘭渡假酒店」開發案之資金，而與
    相對人於民國（下同）96年5月4日簽訂授信契約，由相對人
    於授信額度內，供抗告人以貸款方式動用，抗告人並依授信
    契約第9.7（b）條及第10.1條約定設定最高限額抵押權予相
    對人。並以其所有宜蘭縣三星鄉○里○段○里○○段205地
    號及同段205-1、205-3至205-16、205-18至205-22、205-24
    至205-28、205-30至205-33、205-35至205-38地號等34筆土
    地（下簡稱系爭34筆土地），設定新台幣（下同）19億2,00
    0萬元之本金最高限額抵押權，用作抗告人對相對人「現在
    及將來」之借款、票據及其他一切債務之擔保，存續日期自
    96年9月27日起至126年9月26日止，債務清償期、利息、違
    約金等。
  (二)嗣抗告人向相對人借款，交付面額19億2,000萬元，發票日
    為94年4月10日，未載到期日，並免除作成拒絕證書之本票
    一紙交由相對人收執（下簡稱系爭本票）後。詎相對人竟持
    抗告人所簽發之系爭本票，進而聲稱抗告人積欠9,020萬9,7
    92元，相對人經催討而未受償，以聲請裁定拍賣抵押物，業
    經原法院98年度司拍字第16號民事裁定准拍在案(下簡稱系
    爭拍賣抵押物事件)。惟上開系爭本票債權，其發票日在最
    高限額抵押權存續期間之前，非屬於最高限額抵押權之範圍
    。又該最高限額抵押權所擔保之債權，因抗告人未違反授信
    契約第11.1.1條「付款違約」及第11.1.6「進度延遲延」之
    約定而未屆至清償期。另縱系爭最高限額抵押權所擔保之債
    權已屆至清償期，相對人所主張之債權金額9,020萬9,792元
    亦與實際欠款金額不符。對此，抗告人業於100年4月1日向
    原法院提起債務人異議之訴，訴請原法院就相對人所為之強
    制執行程序（即99年度司執字第12647號，下簡稱系爭執行
    程序），於超過8,395萬3,895元範圍部分應予撤銷，雖經原
    法院以100年度重訴字第17號民事判決（下簡稱原判決）敗
    訴駁回，但抗告人係於100年6月29日始收到原判決，原判決
    迄今尚未確定，是原法院不得以本案並無裁定停止強制執行
    之理由，駁回抗告人之聲請，原裁定駁回抗告人之聲請，顯
    有不當。
  (三)再者，原法院既認抗告人欠缺提起強制執行法第14條第2項
    規定之當事人適格。惟原法院於系爭抵押物拍賣執行程序中
    ，曾將抗告人與兆豐國際商業銀行股份有限公司 (下簡稱兆
    豐銀行)同時並列為債務人，亦未就抗告人起訴之請求權基
    礎尚有信託法第12條第2項一節為任何判斷，且抗告人目前
    已上訴，自難謂該異議之訴於法律上顯無理由。
  (四)抗告人雖以委託人之地位，將信託財產移轉與兆豐銀行，該
    財產名義上屬兆豐銀行所有，惟於信託事務之履行上，實際
    出資營造、掌控系爭土地建物之營運以及最後承擔法律責任
    者均係抗告人，是抗告人就信託財產較諸受託人即兆豐銀行
    更具有利害關係，殊難想像抗告人竟於信託財產強制執行程
    序中欠缺強制執行法第14條第2項規定之當事人適格性。
  (五)尤有進者，抗告人亦不斷陳明若上開強制執行程序於抗告人
    提起債務人異議之訴之判決確定前而告執行終結時，則抗告
    人將因此至少受有625萬5897元損害。更遑論，本案相對人
    所主張之債權額僅係9,020萬9,792元，而不論依歐亞事務所
    或戴德梁行就系爭土地鑑定評估之市價均超過10億元，系爭
    10筆建物之市價亦有近約14億元之價值，足見抗告人之資產
    遠超過債權人所主張之債權額，倘本院未能裁定停止系爭強
    制執行程序，將難於回復執行前之狀態，而造成抗告人嚴重
    之損害。
三、經查：
  (一)抗告人先與相對人簽訂授信契約，在授信額度內，供抗告人
    以貸款方式動用，並就系爭34筆土地設定最高限額抵押權予
    相對人，抗告人再將系爭34筆土地信託登記予第三人兆豐銀
    行，嗣相對人以抗告人積欠9020萬9,792元未付，聲請裁定
    拍賣抵押物(即系爭34筆土地)在案，並聲請系爭執行程序等
    情，有授信合約書、系爭拍賣抵押物事件裁定、原法院民事
    執行處函附卷可稽(見原法院卷第5至33頁、44、45頁)。
  (二)又按執行名義無確定判決同一之效力者，於執行名義成立前
    ，如有債權不成立或消滅或妨礙債權人請求之事由發生，債
    務人亦得於強制執行程序終結前提起異議之訴。強制執行法
    第14條第2項定有明文。再按當事人適格，乃指當事人就具
    體特定訴訟標的有無實施訴訟之權能而言，此項權能之有無
    ，應依當事人與特定訴訟標的之關係定之。倘原告主張其為
    訴訟標的法律關係之權利主體，或主張他造為訴訟標的法律
    關係之義務主體，其當事人即為適格，至其是否確為權利人
    或他造是否確為義務人，乃為訴訟標的法律關係在實體上有
    無理由問題，非為當事人適格之欠缺（最高法院86年台上字
    第16號判決意旨參酌）。是依抗告人提起原法院100年度重
    訴字第17號債務人異議之訴之起訴狀以觀（見原法院卷第34
    至40頁），主張其為債務人，系爭拍賣抵押權事件之擔保債
    權金額有誤，相對人請求事由已消滅等語，揆諸前開規定及
    判決意旨，顯非當事人適格與否問題，原判決以當事人適格
    欠缺而駁回抗告人之訴，尚有可議。從而當無法以抗告人非
    執行債務人當事人不適格為由，認其依強制執行法第18條第
    2 項規定，聲請停止執行非有必要。
  (三)況按對信託財產不得強制執行。但基於信託前存在於該財產
    之權利、因處理信託事務所生之權利或其他法律另有規定者
    ，不在此限。違反前項規定者，委託人、受益人或受託人得
    於強制執行程序終結前，向執行法院對債權人提起異議之訴
    。強制執行法第18條第2項、第3項之規定，於前項情形，準
    用之。信託法第12條定有明文。是抗告人既另有依信託法第
    2項提起債務人異議之訴，原判決(見本院卷第10至15頁)未
    審酌此部分，單以抗告人非強制執行法第14條第2項之債務
    人而認抗告人當事人不適格而駁回抗告人債務人異議之訴，
    並據以駁回本件停止執行之聲請，即已失據。至抗告人提起
    信託法第12條第2項異議之訴是否有理由，顯非經調查及兩
    造攻擊防禦，無法據以判斷，是抗告人提起異議之訴在法律
    上尚非顯無理由，其據以聲請停止執行，自難謂無必要。
  (四)再查觀之抗告人提起債務人異議之訴之起訴狀內容(見原法
    院卷第34至40頁)，亦無其他法律上顯無理由之情，抗告人
    並對原判決提起上訴之情，亦有本院公務電話紀錄表可稽(
    見本院卷第16頁)，且查相對人主張之債權額僅為9020萬9,7
    92元(見系爭拍賣抵押物裁定，見原法院卷第33頁)，惟抗告
    人認有625萬5,897元已清償完畢，而依原法民事執行處委託
    鑑定系爭34筆土地價格為3億8922萬5,000元，其上並有建物
    價值達6億2037萬3,907元，有原法院民事執行處函所附鑑定
    摘要附卷可憑(見原法院卷第44至47頁)，足見抗告人之資產
    遠超過相對人所主張之債權額，是如不停止執行，抗告人之
    財產將來有難以回復執行前之狀態而造成抗告人損害，此外
    ，並無證據證明抗告人有濫行訴訟以拖延執行之情，揆諸首
    開裁判意旨，本院認抗告人主張因已提起債務人異議之訴，
    聲請停止執行部分，符合強制執行法第18條第2項之要件，
    應予准許。
  (五)另按法院依強制執行法第18條第2項裁定准許停止強制執行
    所定之擔保金，係備供債權人因停止執行所受損害之賠償，
    其數額應依標的物停止執行後，債權人未能即時受償或利用
    該標的物所受之損害額，即因停止執行，遲延受領，未能依
    通常計劃所獲得利益。非以標的物之價值或其債權額為依據
    。足見相對人因停止執行所受之損害應即為就系爭34筆土地
    拍賣受償金額因延後受償之期間利益損失。故本院斟酌抗告
    人提起之原法院98年度審重訴字第1447號債務人異議之訴，
    屬得上訴第三審之事件，參考各級法院辦案期限實施要點規
    定，第一、二、三審通常訴訟程序審判案件期限分別為1年4
    個月、2年、1年，共4年4個月，預估抗告人提起債務人異議
    之訴聲請准予停止執行因而致相對人執行延宕之期間約需4
    年4個月。是抗告人因相對人停止執行可能受之損害額，約
    為1954萬5,454元〔9020萬9,792元<相對人債權額>×5%×（
    4＋4/12）＝19,545,454，小數點以下四捨五入〕，是本院
    認以此數額作為抗告人應提供擔保金額為適當。從而，原裁
    定駁回抗告人之聲請，尚有未洽，抗告意旨指摘原裁定不當
    ，聲明廢棄，為有理由，應予准許。
四、據上論結，抗告人抗告有理由，爰裁定如主文。
中    華    民    國   100    年    7     月    28    日
                    民事第五庭
                        審判長法  官  李錦美
                              法  官  陳博享
                              法  官  黃雯惠
正本係照原本作成。
本裁定除以適用法規顯有錯誤為理由外，不得再抗告。如提起再
抗告，應於收受後10日內委任律師為代理人向本院提出再抗告狀
。並繳納再抗告費新台幣１千元。
中    華    民    國   100    年    7     月    28    日
                              書記官  秦慧榮